【裁判字號】    99,消債抗,148
【裁判日期】    990630
【裁判案由】    聲請更生程序
【裁判全文】
臺灣高雄地方法院民事裁定           99年度消債抗字第148號
抗  告  人  甲○○
上列抗告人聲請更生事件，對於民國99年5 月28日本院99年度消
債更字第167 號裁定提起抗告，本院裁定如下：
    主  文
抗告駁回。
抗告程序費用新臺幣壹仟元由抗告人負擔。
    理  由
一、抗告意旨略以：抗告人固於民國95年間，依「中華民國銀行
    公會會員辦理消費金融案件無擔保債務協商機制」請求共同
    協商債務清償方案並經協商成立，約定抗告人每月應繳金額
    為新臺幣（下同）56,570元，惟當時抗告人每月薪資約61,0
    00元，扣除所得稅、勞保費、職工福利金及全民健保費後，
    實領55,000元，上開協商金額已高於抗告人每月實領薪資，
    抗告人乃僅繳付1 期即予毀諾，客觀尚有不可歸責之原因。
    抗告人復於97年11月12日向最大債權銀行台新國際商業銀行
    提出個別協商一致性方案申請，獲該行提供160 期0%月繳34
    ,304元，加計對匯誠資產公司之債務之每月清償額1,506 元
    ，抗告人每月所須清償之款項為35,810元，抗告人亦係於迫
    於壓力下接受此方案，並於99年9 月因無力還款而未再履行
    。抗告人每月實際薪資收入僅62,421元，所任職之中華電信
    股份有限公司（下稱中華電信公司）雖會於每年2 月份發放
    年終獎金，但將此計入抗告人所領薪資計算月平均薪資，實
    過於嚴苛。又抗告人與配偶乙○○已分居近16年，二人所生
    子女之扶養費、保險費及家庭生活開銷，實際上全係由抗告
    人獨自負擔。再抗告人之弟弟楊長慶多年前於中國大陸經商
    失敗，滯留大陸多年未返台，弟媳為大陸籍配偶，僅能靠打
    零工賺取微薄收入，抗告人乃負起扶養父母及楊長慶之2名
    子女之責。抗告人為求保障自身工作權及生存權，並期望可
    早日清償債務，回復正常經濟生活，爰依法提起本件抗告等
    語。
二、按「債務人與金融機構協商成立者，不得聲請更生或清算，
    但因不可歸責於己之事由，致履行顯有重大困難者，不在此
    限……本條例施行前，債務人依金融主管機關協調成立之中
    華民國銀行公會會員辦理消費金融案件無擔保債務協商機制
    與金融機構成立之協商，準用前項之規定」，消費者債務清
    理條例第151 條第5 項、第6 項分別定有明文。而消費者債
    務清理條例之立法目的，依其立法理由乃認陷於經濟上困境
    之消費者若任其於惡性循環之債務窘境中自生自滅，其將衍
    生嚴重之社會問題，致難以維持安定之社會經濟秩序，故有
    予之分別情形依更生或清算之程序清理其債務之必要，藉以
    妥適調整其與各相關債權人等間之權利義務關係，以謀求消
    費者經濟生活之更生機會，從而健全社會經濟發展，惟私法
    上之債之關係，係以當事人間之信賴關係為基礎，為社會經
    濟組織之重要支柱，故當事人於以法律行為追求自己之利益
    之際，亦應顧及對方之利益，並考量債權債務在社會上之作
    用，本於誠實及信用之原則，行使其債權及履行其債務，故
    消費者如已與金融機構協商成立，或於本條例施行前已依金
    融主管機關協調成立之中華民國銀行公會會員辦理消費金融
    案件無擔保債務協商機制與金融機構成立協商，因此係經當
    事人行使程序選擇權所為之債務清理契約，債務人理應受該
    成立之協議所拘束，如無特殊情事，其原即應依此協商結果
    而為誠信履行，惟因慮及有些協商於成立之時，或僅考量債
    權數額之清償而未慮及債務人之經濟能力，或債務人於嗣後
    因經濟情況變更（如清償期間收入或收益不如預期）而致依
    約履行將使其陷於經濟上之困境甚或履行不能，故上開條例
    於此即另開「因不可歸責於己之事由，致履行顯有重大困難
    者」之履行例外以助債務人之更生，則已成立協商者不能或
    不願依約履行而依例外條款復聲請更生或清算者，自應就其
    例外情形嚴予審核，於該當後復核其不能清償債務或有不能
    清償之虞而使其陷於經濟上之困境時始准之為其所負義務關
    係之調整，以避免其任意毀諾、濫用債務清理程序而藉此善
    意之立法惡意圖謀減免債務，致使該程序陷於道德之危險，
    並因此使社會之信用緊縮而造成經濟之動盪。
三、經查，抗告人於消費者債務清理條例施行前之95年8 月10日
    ，業依「中華民國銀行公會會員辦理消費金融案件無擔保債
    務協商機制」而與最大債權金融機構即台新銀行達成債務清
    償方案之協商，約定抗告人應自95年8 月起分100 期，且每
    月10日以56,570元依各債權銀行債權金額比例清償各項債務
    至全部清償為止，而抗告人於協商成立後僅履行1 期即予毀
    諾一節，業據抗告人自承在卷，並提出協議書、無擔保債務
    還款計畫、財團法人金融聯合徵信中心當事人查詢個人資料
    （信用報告）回覆書在卷可稽（原審卷第70至72、152 至15
    9 、308 至322 頁），並有台新銀行99年4 月2 日台新總債
    務協商部字第09900005724 號函暨所檢送資料附卷可稽（原
    審卷第251 至256 頁），抗告人前既已依債務協商機制與金
    融機構成立協商，依上開說明，其原即應依此協商結果而為
    誠信履行，故其欲援引上開條例條項之例外規定而再聲請更
    生或清算時，自應就其不依約履行是否具不可歸責於己之事
    由而致履行顯有重大困難之情形嚴為審查以避免道德上之危
    險。
四、經查：
  (一)抗告人自68年起迄今均任職於中華電信公司，其95年度之申
    報所得為1,146,872 元，扣繳稅額為19,289元，名下有價值
    7,370 元之投資1 筆一節，有勞工保險被保險人投保資料明
    細在卷可稽（原審卷第66至68頁），並有本院依職權調取之
    稅務電子閘門財產所得調件明細表附卷可稽（本院卷第27頁
    ），足認抗告人95年度稅後所得為1,127,583 元，依此計算
    其95年度月平均收入即為93,965元。至抗告人主張年終獎金
    係每年2 月份發放，計算月平均收入時不應將之計入云云，
    惟年終獎金既亦屬抗告人之收入，且為中華電信公司每年均
    會核發之款項，將之計入抗告人之總所得以計算月平均收入
    自屬合理，是抗告人此部分主張，委無可採。
  (二)抗告人與配偶乙○○育有楊士翰（70年次）、楊青純（73年
    次）2 名子女，有戶籍謄本在卷可稽（原審卷第177 頁），
    楊士翰、楊青純於95年間既已分別為25歲、22歲之成年人，
    均有相當之謀生能力，自無再由抗告人負扶養義務之必要。
    又抗告人之父親楊謝進興、楊金蘭分別係16年次、17年次，
    96、97年度均無申報所得收入，楊謝進興名下並無任何財產
    ，楊金蘭名下則有價值合計7,336,220 元之不動產7 筆，有
    戶籍謄本、財政部高雄市國稅局綜合所得稅各類所得資料清
    單、財產歸屬資料清單附卷可佐（原審卷第176 、178 、29
    4 至299 頁）；依楊謝進興之年齡、收入財產狀況，其確存
    有不能維持生活情事，是抗告人主張須負擔楊謝進興之扶養
    費用，堪可採信，至抗告人主張亦須負擔楊金蘭扶養費用云
    云，惟依楊金蘭上述財產狀況，尚難認其已有不能維持生活
    情事，抗告人對其即無庸負扶養義務。又楊謝進興育有連同
    抗告人在內之成年子女共計6 人，有親屬系統表在卷可憑（
    原審卷第260 頁），本件抗告人既主張積欠債務，存有不能
    維持自己之生活情事，依民法第1118條規定，其原得減輕其
    對楊謝進興之扶養義務及程度，加以對楊謝進興應負扶養義
    務者共有6 人，抗告人自不得於經濟情況已不允許之情形下
    仍執意主張由其與兄長負大部分之扶養之責，是楊謝進興之
    扶養費用自應由抗告人及其兄弟姊妹6 人共同負擔，由抗告
    人負擔6 分之1 。抗告人復主張依家屬關係，其負有扶養其
    弟楊長慶之子女楊政、楊清之義務之情，固提出戶籍謄本為
    證，惟依民法第1115條規定，抗告人之履行義務順序尚在楊
    政、楊清之父母、祖父母之後，且抗告人既已積欠鉅額債務
    而有不能維持自己之生活情事，依民法第1118條規定亦得免
    除其義務，是抗告人主張依法須負擔楊政、楊清之扶養費云
    云，尚屬無據。
  (三)依抗告人於95年8 月10日簽訂之協議書所附無擔保債務還款
    計畫所載，其於協商當時所積欠之債務計達4,804,046 元，
    其既已積欠高達480 萬餘元之債務，自應竭力節省其日常生
    活支出，以早日清償上開債務，而不應繼續延續其既有生活
    標準，故本院認依內政部社會司所公佈之95年度高雄市每人
    每月最低生活費10,072元計算抗告人每月自身必要生活費用
    及扶養楊謝進興費用，自較允洽（上開最低生活費標準係由
    中央、直轄市主管機關參照中央主計機關所公布當地區最近
    1 年平均每人消費支出60% 定之，而依其基準之家庭收支調
    查報告調查表格式所示有關經常性支出之調查項目，其原即
    包括利息支出、稅捐、社會保險、食品、衣著、房租及水費
    、電費、醫療保健、交通、娛樂、教育等而已涵蓋以戶為單
    位之家庭生活的所有需求，本院以此為標準時，除特殊情形
    外，自得不再考量抗告人列舉之項目支出）。依此最低生活
    費標準及扶養義務人數計算結果，抗告人95年度每月須支付
    之個人必要生活費及楊謝進興扶養費用共計11,751元。而抗
    告人95年度月平均收入為93,965元之情，業如前述，扣除其
    每月須支出之個人必要生活費用及楊謝進興扶養費用11,751
    元後，每月尚餘82,214元可供支應，此餘額於扣除抗告人依
    協商成立所應支付之56,570元後，仍有餘款25,644元，堪認
    抗告人並無何將因依約履行上開協商方案而陷於經濟上困境
    致無法維持生活之情形，且此協商金額亦無過高情事甚明。
五、綜上所述，抗告人95年度之月平均收入足以支應每月應償還
    之協商金額及個人必要生活費用、楊謝進興扶養費用，且每
    月尚有25,644元之餘款可供支用，其仍僅繳納1 期即予毀諾
    ，足認其毀諾並無不可歸責於己之事由致履行顯有重大困難
    之情事，依上開規定及說明，其聲請更生未具足必要要件，
    自不應准許。原裁定依此認定抗告人更生之聲請與法定要件
    不符，並無不合，抗告意旨指摘原裁定不當求予廢棄，為無
    理由，應予駁回。
六、結論：本件抗告為無理由，依消費者債務清理條例第15條，
    民事訴訟法第495 條之1 第1 項、第449 條、第95條、第78
    條，裁定如主文。
中    華    民    國    99    年    6     月    30    日
                    民事第六庭審判長法  官  楊國祥
                                    法  官  陳明呈
                                    法  官  黃悅璇
正本證明與原本無異。
不得再抗告。
中    華    民    國    99    年    6     月    30    日
                                    書記官  何慧娟

司法院資訊處製作；財團法人民間司法改革基金會備份。
